【裁判字號】    89,台上,7204
【裁判日期】    891130
【裁判案由】    偽造文書
【裁判全文】
最高法院刑事判決                              八十九年度台上字第七二○四號
    上  訴  人  甲○○原姓名.
    選任辯護人  劉宗欣律師
                傅祖聲律師
                林曉瑩律師
右上訴人因偽造文書案件，不服台灣高等法院中華民國八十七年八月十九日第二審判
決（八十六年度上訴字第五六三五號，起訴案號：台灣台北地方法院檢察署八十六年
度偵字第七七四七號），提起上訴，本院判決如左：
    主  文
上訴駁回。
    理  由
按刑事訴訟法第三百七十七條規定，上訴於第三審法院，非以判決違背法令為理由，
不得為之。是提起第三審上訴，應以原判決違背法令為理由，係屬法定要件。如果上
訴理由狀並未依據卷內訴訟資料，具體指摘原判決不適用何種法則或如何適用不當，
或所指摘原判決違法情事，顯與法律規定得為第三審上訴理由之違法情形，不相適合
時，均應認其上訴為違背法律上之程式，予以駁回。本件上訴人甲○○（原姓名為乙
○○，於民國八十八年八月二十五日更改姓名為甲○○）上訴意旨略稱：(一)、第一審
判決認定上訴人觸犯刑法第二百十六條、第二百十條行使偽造私文書罪與刑法第二百
十四條使公務員登載不實罪，而所犯二罪有方法結果之牽連關係，從較重之行使偽造
私文書罪處斷，判處上訴人有期徒刑三月。原判決說明上訴人所為並不構成使公務員
登載不實罪，因而撤銷第一審判決，改判仍論上訴人以行使偽造私文書罪判處有期徒
刑三月。參照本院八十六年度台上字第三七六三號刑事判決意旨，本件原判決既認上
訴人輕罪部分不成立犯罪，則所認定之犯罪情節已屬較輕，雖原判決併對上訴人為緩
刑二年之諭知，然宣告緩刑與否僅涉及如何執行較為妥當之問題，原判決未說明第一
審判決有何量刑失輕之情形，而仍維持第一審原宣告刑，即有違刑事訴訟法第三百七
十條前段禁止不利益變更原則。(二)、依原判決理由一(一)之說明，被害人蕭家慶之竣工
報驗單包括二百七十五個水錶（即二百七十四戶之水錶加上一個總錶），被害人第一
次竣工報驗單僅因漏蓋一戶，而被自來水公司要求第二次補蓋。第二次竣工報驗單只
須加蓋一戶而非全部加蓋，且被害人當時已因債務問題難以聯絡，而衡諸一般經驗法
則，為避免小事往返奔波，被害人自可能授權上訴人代為處理。再被害人一再向上訴
人表明基於師生情誼，如有事來不及請先幫忙處理等情，且上訴人確曾幫被害人代為
處理若干重要事務，亦均足以證明被害人確有授權上訴人之事實。原判決僅依被害人
第一次親自蓋章之事實，即推論被害人第二次不可能草率授權上訴人，原判決證據之
取捨有違經驗法則。(三)、解釋意思表示有一定論理法則，第一審法院八十六年九月九
日審理時，第一審法官訊問被害人：「有無要被告乙○○代刻圖章、用章？」，被害
人答稱：「沒有明白地說，不過據我的了解是包括這些。」，已明白顯示被害人至少
曾經默示授權上訴人代刻用印章。原判決僅從被害人提出告訴之事實，即直接推論被
害人豈有可能又承認授權等語，其認定有違論理法則。(四)、本件被害人負有依約完成
供水之義務，則上訴人代為刻印製作文書完成其義務，不足以生損害於公眾及他人，
原判決對上訴人之行為究竟如何使被害人有受損害之虞，並未說明；且原判決一方面
說明「用水設備內線工程竣工報驗單」並非申請用水之必要文件，另一方面又說明被
害人為用水申請人，在該文件上使用被害人之名義，有使被害人受損害之虞。有理由
不備及理由矛盾之違誤等語。
惟查原判決認定上訴人有如原判決事實欄所記載之行使偽造私文書，足以生損害於公
眾及他人犯行，係以訊據上訴人坦承刻用「瑞慶興業有限公司」、「蕭家慶」之印章
，蓋在申報用水檢驗之「用水設備內線工程竣工報驗單」上，及送交台灣省自來水股
份有限公司第十二區管理處等情。上訴人雖辯稱：係被害人要伊幫忙他，並且是為了
不讓被害人有巨額罰款，事後並有告知被害人云云。惟上訴人確有前揭犯行，業據被
害人指訴甚詳，並有被害人提出之台灣省自來水股份有限公司第十二區管理處八十五
年十二月三十一日台水十二處業字第八二一三號函影本，及偽造之「用水設備內線工
程竣工報驗單」二件影本附卷可稽，按諸公司及其負責人之印章均屬重要物品，縱被
害人曾要求上訴人多加幫忙，惟衡之一般常情，當無包括代為刻用印章在內。又被害
人堅稱第二次報驗單上之印文係屬偽造，其並未授權上訴人刻用印章等語，而參照第
一次竣工報驗單係被害人親自蓋章，此經上訴人於偵查中自承在卷，被害人就第一次
竣工報驗單之處理至為慎重，焉有對第二次竣工報驗單卻草率授權上訴人代刻用印章
之理，足見被害人指述各情係屬事實。第一次竣工報驗單包括二百七十四戶及總錶，
共計二百七十五個水錶，被害人業已為第一次竣工報驗單上用印，但只因其中「桌球
室」有獨立之門牌號碼，乃自來水公司要求再補蓋一戶之用水申請，方有第二次竣工
報驗單之需要，此經上訴人與被害人一致陳明。而在上訴人刻用印章完成第二次竣工
報驗單時，被害人已因財務問題四處躲債而難以聯絡，亦經上訴人於偵查中供承：「
我們聯絡的時間很少，我認為他有授權我」等情甚詳，參諸上訴人並供承其於事後，
已將刻用之「瑞慶興業有限公司」、「蕭家慶」印章予以銷燬等情相互以觀，堪認上
訴人明知其行為違法而為圖一時方便致為本件犯行。證人陳憲忠於第一審及原審證稱
各情，係屬傳聞臆測之詞，難以遽信；況依陳憲忠之證言亦無從認定被害人有授權上
訴人刻用印章情事。第一審法院於八十六年九月九日審理時，筆錄上固記載：第一審
法官問：「有無要被告乙○○代刻圖章、用章？」，被害人雖答稱：「沒有明白的說
，不過據我了解是包括這些。」等情，惟被害人一再否認曾授權上訴人刻用印章並提
出告訴，豈有可能在第一審法院無故承認曾授權上訴人刻用印章之理，而綜合參酌被
害人在第一審供述筆錄之真意，係指其並未明白或默示授權上訴人，且第一審筆錄內
容所載據被害人了解等情，亦不能認被害人有授權上訴人刻用印章，第一審筆錄所載
尚不能為上訴人有利之認定。復敘明刑法第二百十條、第二百十七條之「足以生損害
於公眾及他人」，係指他人事實上有因此受損害之虞而言。上開「用水設備內線工程
竣工報驗單」，除業主福星公司為申請人外，承裝水管商即被害人等亦屬申請人而需
蓋印，上訴人未經被害人等同意而為本件犯行，顯有使被害人等受損害之虞等情，予
以綜合之判斷。因認上訴人有行使偽造私文書，足以生損害於公眾及他人犯行，在法
定刑內量處其刑（處有期徒刑三月，緩刑二年），業已說明其所憑之證據及其認定之
理由甚詳，從形式上觀察，並無違背法令之情形。按原判決與第一審判決所認定之上
訴人犯罪事實，綜其犯行過程之全意旨，二者並無顯著差異，僅原判決於理由欄四說
明台灣省自來水股份有限公司第十二區管理處，並未將上訴人持以行使之「用水設備
內線工程竣工報驗單」登載於任何文書上，故不構成刑法第二百十四條使公務員登載
不實罪等情。第一審判決依牽連犯對上訴人論以行使偽造私文書罪處有期徒刑三月，
而原判決論上訴人以行使偽造私文書罪，仍處有期徒刑三月。縱認原判決未說明第一
審判決有何量刑失輕，竟仍處以同一之刑。但刑法第二百十六條、第二百十條行使偽
造私文書罪之法定刑為五年以下有期徒刑。而關於刑之量定，係實體法上賦予法院得
為自由裁量之事項，倘其未有逾越法律所規定之範圍或濫用其權限，即不得任意指摘
為違法，以為第三審上訴之理由。原判決將第一審不當之判決撤銷改判，已說明審酌
上訴人之犯情及其犯罪之動機、目的、手段、所生危害與乎犯罪後之態度等一切情狀
，而於法定刑內量處有期徒刑三月，雖與第一審所宣告之刑度同，既未有逾越法律所
規定之範圍或濫用其權限，依上開說明，難認與刑事訴訟法第三百七十條之規定有違
，自不得任意指摘而據為合法之第三審上訴理由。至上訴意旨所引本院八十六年度台
上字第三七六三號刑事判決，與本件犯罪情節不盡相同，亦不得執為指摘原判決違法
之論據。又證據之取捨與證據之證明力如何？均屬事實審法院得自由裁量、判斷之職
權；苟其此項裁量、判斷，並不悖乎通常一般之人日常生活經驗之定則或論理法則，
又於判決內論其何以作此判斷之心證理由者，即不得任意指摘其為違法，而據為提
起第三審上訴之合法理由。原審綜合前述各項事證，認被害人並未授權上訴人刻用印
章，第一審筆錄關於被害人陳述部分，並不能為上訴人有利之認定，乃其採證職權之
合法行使；且原判決已敘明上訴人未經被害人同意而為本件犯行，顯有使被害人等受
損害之虞，綜觀原判決前後說明，亦無理由不備或理由矛盾情事，不容任意指為違法
。上訴意旨對原審之論斷，究係違背何種法則或如何適用法則不當，並未依據卷內資
料，為具體之指摘，仍執前詞任意指摘原判決不當，而為單純事實之爭辯，難認係適
法之第三審上訴理由。本件之上訴違背法律上之程式，應予駁回。
據上論結，應依刑事訴訟法第三百九十五條前段，判決如主文。
中      華      民      國    八十九    年     十一     月     三十     日
                              最高法院刑事第四庭
                                  審判長法官  董  明  霈
                                        法官  丁  錦  清
                                        法官  林  茂  雄
                                        法官  王  居  財
                                        法官  張  祺  祥
      右正本證明與原本無異
                                              書  記  官
中      華      民      國    八十九    年     十二     月      八      日


司法院資訊處製作；財團法人民間司法改革基金會備份。
